臺灣高等法院刑事裁定
110年度毒抗字第138號
抗  告  人
即  被  告  吳育澤


上列抗告人即被告因違反毒品危害防制條例案件，不服臺灣新北
地方法院109年度毒聲字第1487號，中華民國109年12月24日裁定
（聲請案號：臺灣新北地方檢察署109年度毒偵字第4405號、109
年度聲觀字第1484號），提起抗告，本院裁定如下：
    主  文
抗告駁回。
    理  由
一、原裁定意旨略以：
(一)聲請意旨略以：抗告人即被告甲○○（下稱被告）基於施用第
    二級毒品甲基安非他命之犯意，於民國109年6月20日14時許
    ，在新北市○○區○○路00號廁所內，以將第二級毒品甲基安非
    他命置於玻璃球吸食器內燒烤吸食煙霧之方式，施用第二級
    毒品甲基安非他命1次。嗣於109年6月20日14時58分許，在
    新北市○○區○○路00號前，因形跡可疑為警攔查，並扣得第二
    級毒品甲基安非他命1包（淨重0.8734公克，驗餘淨重0.570
    8公克）及吸食器1組，復經警徵得其同意採尿送驗，結果呈
    安非他命、甲基安非他命陽性反應，爰依毒品危害防制條例
    第20條第1項及觀察勒戒處分執行條例第3條第1項規定聲請
    裁定將被告送勒戒處所觀察、勒戒等語。
(二)按犯毒品危害防制條例第10條之罪者，檢察官應聲請法院裁
    定，或少年法院（地方法院少年法庭）應先裁定，令被告或
    少年入勒戒處所觀察、勒戒，其期間不得逾2月；依前項規
    定為觀察、勒戒或強制戒治執行完畢釋放後，3年後再犯第1
    0條之罪者，適用前2項之規定，毒品危害防制條例第20條第
    1項及第3項分別定有明文。次按上開所謂「3年後再犯」，
    只要本次再犯（不論修正施行前、後）距最近1次觀察、勒
    戒或強制戒治執行完畢釋放，已逾3年者，即該當之，不因
    其間有無犯第10條之罪經起訴、判刑或執行而受影響（最高
    法院刑事大法庭109年度台上大字第3826號裁定意旨參照）
    。
(三)經查，被告於上揭時、地施用第二級毒品甲基安非他命1次
    之事實，業據被告於警詢及偵查坦承不諱（見毒偵字卷第12
    、32頁），且被告為警所採集尿液（檢體編號：D0000000）
    經送台灣檢驗科技股份有限公司檢驗，結果呈安非他命、甲
    基安非他命陽性反應等情，有該公司109年7月3日濫用藥物
    檢驗報告、新北市政府警察局受採集尿液檢體人姓名及檢體
    編號對照表、尿液勘察採證同意書等在卷可稽（見毒偵字卷
    第20、21、35頁），足見被告前開自白核與事實相符，其施
    用第二級毒品甲基安非他命犯行，堪予認定。
(四)被告前因施用毒品案件，經臺灣新北地方檢察署（下稱新北
    地檢署）檢察官以104年度毒偵字第9342號為附命完成戒癮
    治療之緩起訴處分確定，緩起訴期間自105年5月6日起至106
    年11月5日止，並於106年2月22日履行戒癮治療完成，有本
    院被告前案紀錄表在卷可參。是被告雖曾經檢察官為附命完
    成戒癮治療之緩起訴處分，然未曾經法院裁定送勒戒處所觀
    察、勒戒。從而，檢察官聲請將被告送觀察、勒戒，於法自
    屬有據，遂依毒品危害防制條例第20條第1項及觀察勒戒處
    分執行條例第3條第1項，裁定被告應送勒戒處所觀察、勒戒
    ，其期間不得逾2月等語。
二、抗告意旨略以：
(一)被告於本案前僅有於104年間因施用毒品案件而經新北地檢
    署（刑事抗告狀誤載為臺灣新北地方法院）以104年度毒偵
    字第9342號為附命完成戒癮治療之緩起訴處分前案紀錄，故
    被告並無毒品戒癮治療實施辦法及完成治療認定標準（下稱
    戒癮治療認定標準）第2條第2項所列各款不適合為附命完成
    戒癮治療而為緩起訴處分之情事，然檢察官竟未先詢問被告
    是否有接受戒癮治療之意願，即逕向法院聲請觀察、勒戒，
    復又未見檢察官於聲請書說明為何被告較適於監禁式治療之
    觀察、勒戒，而不適於社區醫療處遇式之緩起訴之戒癮治療
    ，故檢察官就此職權之行使似有裁量濫用及裁量怠惰之重大
    瑕疵。
(二)肅清煙毒條例於87年5月20日修訂公布後，將名稱改為毒品
    危害防制條例，對施用毒品者係採除刑不除罪之刑事政策，
    倘觀察、勒戒、強制戒治猶無法收其遮斷毒癮之實效，方得
    以刑罰處罰。顯見毒品危害防制條例之觀察、勒戒、強制戒
    治係對施用毒品者之優先手段。又其中觀察、勒戒之方式，
    仍係對施用毒品者人身自由之限制，是如被告僅屬初犯或其
    3年內未再犯者，仍應考量以戒癮治療為妥，為此提起抗告
    ，請求撤銷原裁定云云。
三、按被告行為後，毒品危害防制條例部分條文業於109年1月15
    日修正公布，並自同年7月15日起生效施行。又「本條例中
    華民國108年12月17日修正之條文施行前犯第10條之罪之案
    件，於修正施行後，依下列規定處理：一、偵查中之案件，
    由檢察官依修正後規定處理」，毒品危害防制條例第35條之
    1第1款定有明文。查本案繫屬原審法院日期為109年12月22
    日（見原審卷第1頁），被告於本案所為施用第二級毒品犯
    行時間為109年6月20日14時許，且其雖曾經檢察官為附命完
    成戒癮治療之緩起訴處分，然未經法院裁定送勒戒處所觀察
    、勒戒，有卷附本院被告前案紀錄表可憑，揆諸前開說明，
    應逕適用修正施行後之規定處理，合先敘明。
四、次按「犯第10條之罪者，檢察官應聲請法院裁定，或少年法
    院（地方法院少年法庭）應先裁定，令被告或少年入勒戒處
    所觀察、勒戒，其期間不得逾2月」、「觀察、勒戒後，檢
    察官或少年法院（地方法院少年法庭）依據勒戒處所之陳報
    ，認受觀察、勒戒人無繼續施用毒品傾向者，應即釋放，並
    為不起訴之處分或不付審理之裁定；認受觀察、勒戒人有繼
    續施用毒品傾向者，檢察官應聲請法院裁定或由少年法院（
    地方法院少年法庭）裁定令入戒治處所強制戒治，其期間為
    6個月以上，至無繼續強制戒治之必要為止。但最長不得逾1
    年」，毒品危害防制條例第20條第1項、第2項分別定有明文
    。再「本法第20條第1項及第23條第2項之程序，於檢察官先
    依刑事訴訟法第253條之1第1項、第253條之2之規定，為附
    命完成戒癮治療之緩起訴處分時，或於少年法院（地方法院
    少年法庭）認以依少年事件處理法程序處理為適當時，不適
    用之」、「第1項所適用之戒癮治療之種類、其實施對象、
    內容、方式與執行之醫療機構及其他應遵行事項之辦法及完
    成戒癮治療之認定標準，由行政院定之」，復為毒品危害防
    制條例第24條第1項、第3項所明定（按毒品危害防制條例第
    24條雖經修正，但尚未生效）。是以毒品戒癮治療，係政府
    有效減少原有施用毒品人口，預防施用毒品者為籌措購毒費
    用所衍生之刑事犯罪，以透過醫療行為之方式，停止對毒品
    之渴求與依賴，以及減少為購買及施用毒品而造成社會治安
    危害，並重建施用毒品者重返健康社會之能力所制訂之制度
    ，且由法務部基於防制毒品危害之刑事政策與毒品危害防制
    條例第24條鑑於對於若干施用毒品者若僅施以徒刑不足以斷
    絕毒癮之規範本旨，乃令檢察機關與衛生福利部合作，由檢
    察官審酌個案情形，援引毒品危害防制條例第24條，改以緩
    起訴處分方式轉介毒品施用者前往醫療院所治療。又檢察官
    就個案是否依刑事訴訟法第253條之1第1項、第253條之2之
    規定，先對被告為附命完成戒癮治療之緩起訴處分，自有衡
    酌判斷之裁量權限，且此裁量權限之行使，亦應受比例原則
    之限制。況毒品危害防制條例所規定之觀察、勒戒處分，其
    立法意旨在幫助施用毒品者戒除毒癮，該處分之性質非為懲
    戒行為人，而係為消滅行為人再次施用毒品之危險性，目的
    在戒除行為人施用毒品之身癮及心癮，兼具教化與治療之目
    的，可謂刑罰之補充制度，從而毒品危害防制條例本身所規
    定之觀察、勒戒及強制戒治等保安處分，雖兼具自由刑之性
    質，卻有刑罰不可替代之教化治療作用，且觀察、勒戒既屬
    用以矯治、預防行為人反社會性格，而具社會保安功能之保
    安處分，當無因行為人主觀之個人或家庭因素而免予執行之
    理。
五、本院之判斷　
(一)上開事實，業據被告於警詢及偵查坦承不諱（見毒偵字卷第
    11至12頁反面、第32頁正反面），並有新北市政府警察局新
    莊分局扣押筆錄、扣押物品目錄表、現場照片及臺北榮民總
    醫院109年9月3日北榮毒鑑字第C0000000號毒品成分鑑定書
    等在卷可按（見毒偵字卷第15至17、22至26、38頁），且有
    第二級毒品甲基安非他命1包及吸食器1組等扣案可證。再被
    告於109年6月20日16時10分許所採集尿液經警送台灣檢驗科
    技股份有限公司檢驗後，結果呈安非他命類（安非他命、甲
    基安非他命）陽性反應，有尿液勘察採證同意書、新北市政
    府警察局受採集尿液檢體人姓名及檢體編號對照表暨台灣檢
    驗科技股份有限公司濫用藥物室－台北109年7月3日濫用藥物
    檢驗報告（檢體編號：D0000000）等附卷可徵（見毒偵字卷
    第20、21、35頁），是被告上開任意性自白應與事實相符，
    可以採信，被告確於上開時、地施用第二級毒品甲基安非他
    命1次之犯行，堪以認定。
(二)觀諸現行毒品危害防制條例全文，並無課以檢察官於聲請觀
    察、勒戒前，應訊問被告是否同意觀察、勒戒之規定，又依
    戒癮治療認定標準第6條第1項「檢察官為緩起訴處分前，應
    得參加戒癮治療被告之同意，並向其說明完成戒癮治療應遵
    守事項後，指定其前往治療機構參加戒癮治療」、第2項「
    未滿20歲之被告，並應得其法定代理人之同意」等規定可知
    ，受戒癮治療者必須自行前往治療機構接受戒癮治療並遵守
    一定事項，一旦違反，其緩起訴處分即有可能遭到撤銷，並
    由檢察官依法追訴。故如檢察官欲依毒品危害防制條例第24
    條規定，以緩起訴方式替代觀察、勒戒時，自應訊問行為人
    是否同意接受戒癮治療。是緩起訴之戒癮治療應屬法律賦予
    檢察官偵查裁量結果之作為，不得認為係施用毒品者所享有
    之權利。準此，縱檢察官於偵查中並未就應聲請觀察、勒戒
    或給予緩起訴處分之相關裁量要件予以訊問，難謂違反正當
    法律程序。是被告辯稱：檢察官未先詢問被告是否有接受戒
    癮治療之意願，即逕向法院聲請觀察、勒戒，檢察官就此職
    權之行使似有裁量濫用及裁量怠惰之重大瑕疵云云，不足為
    採。
(三)查被告前固未曾因施用毒品案件經送觀察、勒戒，然曾因施
    用第二級毒品案件，經新北地檢署檢察官以104年度毒偵字
    第9342號為附戒癮治療之緩起訴處分，並經臺灣高等檢察署
    （下稱高檢署）檢察長以105年度上職議字第5247號駁回再
    議確定，緩起訴處分期間自105年5月6日起至106年11月5日
    止，有新北地檢署檢察官104年度毒偵字第9342號緩起訴處
    分書、高檢署105年度上職議字第5247號處分書及本院被告
    前案紀錄表等在卷可參，被告既有前述施用第二級毒品甲基
    安非他命行為，則檢察官於斟酌被告個案情形及卷內事證後
    ，認為不宜依刑事訴訟法第253條之1第1項、第253條之2等
    規定對被告為附命完成戒癮治療之緩起訴處分，而允宜向法
    院聲請裁定被告入勒戒處所觀察、勒戒，以達戒癮治療之目
    的，此實屬檢察官行使裁量權之範疇，且此裁量並無違反比
    例原則，亦無明顯裁量怠惰或恣意濫用裁量之情事，法院自
    無自由斟酌以其他方式替代之權。況現行法律係採行「觀察
    、勒戒」與「緩起訴戒癮治療」雙軌模式，而非「緩起訴戒
    癮治療」先行之制度，準此，原審依檢察官之聲請，裁定被
    告應送勒戒處所觀察、勒戒，於法並無不合。被告以檢察官
    未於聲請書說明為何被告較適於監禁式治療之觀察、勒戒，
    而不適於社區醫療處遇式之緩起訴之戒癮治療，檢察官就此
    職權之行使似有裁量濫用及裁量怠惰之重大瑕疵云云，亦無
    可採。
六、綜上，原審依上開卷證資料，認被告施用第二級毒品犯行明
    確，依檢察官聲請，裁定被告送勒戒處所觀察、勒戒，核屬
    有據，被告執前詞提起抗告，主張檢察官職權之行使有裁量
    濫用及裁量怠惰之重大瑕疵，應考量以戒癮治療為妥，而請
    求撤銷原裁定云云，為無理由，應予駁回。
據上論斷，應依刑事訴訟法第412條，裁定如主文。
中　　華　　民　　國　　110 　年　　2 　　月　　20　　日
                  刑事第十八庭  審判長法  官  何俏美
                                      法  官  葉乃瑋
                                      法  官  黃紹紘
以上正本證明與原本無異。
不得再抗告。
                                      書記官  顏淑華
中　　華　　民　　國　　110 　年　　2 　　月　　23　　日